【裁判字號】    98,消債更,1165
【裁判日期】    990311
【裁判案由】    聲請更生程序
【裁判全文】
臺灣高雄地方法院民事裁定          98年度消債更字第1165號
    聲  請  人  甲○○
上列當事人因消費者債務清理事件聲請更生，本院裁定如下：
    主  文
聲請駁回。
聲請費用由聲請人負擔。
    理  由
一、聲請意旨略以：聲請人前未曾依「中華民國銀行公會會員辦
    理消費金融案件無擔保債務協商機制」請求共同協商債務清
    償方案，於消費者債務清理條例（下稱消債條例）施行後，
    於民國98年6 月22日，以書面向最大債權金融機構永豐商業
    銀行股份有限公司（下稱永豐銀行）請求共同協商，惟因聲
    請人每月收入僅約新台幣（下同）26,000元，每月除需支出
    本身之必要生活費用及子女之扶養費用外，聲請人另有民間
    互助會之債務、配偶因車禍案件致他人受有身體傷害而負有
    損害賠償責任，實無法接受永豐銀行所提出分180 期，不計
    息，每月應清償金額為5,467 元之還款方案致協商不協立，
    爰依消債條例之規定聲請更生等語。
二、按債務人不能清償債務或有不能清償之虞者，得依本條例所
    定更生或清算程序，清理其債務，消債條例第3 條定有明文
    。蓋經濟上陷於困境之消費者，若任其於惡性循環之債務窘
    境中自生自滅，其將衍生嚴重之社會問題，致難以維持安定
    之社會經濟秩序，故有予之分別情形依更生或清算之程序清
    理其債務之必要，藉以妥適調整其與各相關債權人等間之權
    利義務關係，以謀求消費者經濟生活之更生機會，從而健全
    社會經濟發展。惟私法上債之關係，係以當事人間之信賴關
    係為基礎，為社會經濟組織之重要支柱，故當事人於以法律
    行為追求自己之利益之際，亦應顧及對方之利益，並考量債
    權債務在社會上之作用，本於誠實及信用之原則，行使其債
    權及履行其債務，故債務人之消費者欲以上開條例為其所負
    義務之調整者，自應本於誠信原則之本旨，僅在其不能清償
    債務或有不能清償之虞而使其陷於經濟上之困境時，始得准
    許之，以避免其藉此善意之立法而惡意圖謀減免債務，致使
    社會陷於道德之危險，並因此使信用緊縮而造成社會經濟之
    動盪。再者，依消債條例第151 條第1 項、第5 項規定，係
    採「協商前置主義」，而債務人於協商程序中，自應本於個
    人財產及收支狀況，依最大誠信原則，商討解決方案，如終
    究不能協商，於聲請更生或清算時，法院審酌上開條文所謂
    「不能清償或有不能清償之虞」，允宜綜衡債務人全部收支
    及財產狀況，評估是否已不能維持符合人性尊嚴之最基本生
    活條件，如曾有協商方案，其條件是否確實不能達到上開基
    本之要求等，為其判斷之準據。又聲請更生或清算不合程式
    或不備其他要件者，法院應以裁定駁回之，但其情形可以補
    正者，法院應定期間先命補正，消債條例第8 條亦有明文。
三、經查：
（一）聲請人積欠永豐銀行等債權人計1,547,418 元債務，於98
      年6 月22日間以書面向最大債權金融機構永豐銀行請求共
      同協商債務清償方案，惟因聲請人稱因有外債，無力負擔
      180 期0 ％利率協商方案，而協商不成立等情，有聲請人
      提出之前置協商不成立通知書、債權人清冊1 份、財團法
      人金融聯合徵信中心當事人綜合信用報告1 份（見本院卷
      第10至12、17至23 、120-123頁）等附卷可稽，足認聲請
      人已依消債條例第151 條第1 項規定進行協商程序而不成
      立甚明。故本件所應審究者厥為聲請人是否有不能清償債
      務或不能清償之虞之情形。
（二）聲請人現職為記帳士，並自承98年1 月起迄今之平均薪資
      為26,000元，並提出勞工保險被保險人投保資料、收入切
      結書為佐（見本院卷第52至54、81頁），應堪信為真。此
      外，聲請人主張每月需支出膳食費3,000 元、交通費1,50
      0 元、房租10,000元、電話費1,000 元、水電費1,200 元
      、健保費680 元等共計17,380元，並提出房租轉帳繳款證
      明、發票、收費單等單據為憑（見本院卷第82至101 頁）
      。惟因消債條例之立法目的，係為使不幸陷入經濟困境之
      人得以清理債務、重建生活，並在清理過程中能保有符合
      人性尊嚴之最低基本生活，而非維持債務人過去慣常之寬
      裕生活，是並非由聲請人任意主張其基本生活費用之數額
      ，否則將造成揮霍無度以致清償能力降低，反而易使更生
      程序無從進行。衡以聲請人目前居住高雄市左營區，因此
      本院認應以內政部所公告之98年度高雄市每人每月最低生
      活費用（含食、衣、住、行、育、樂費用）11,309元為參
      酌標準，始為合理。
（二）按對於未成年子女之權利義務，除法律另有規定外，由父
      母共同行使或負擔之。直系血親相互間，互負扶養之義務
      。民法第1089條第1 項前段、第1114條第1 項定有明文。
      又依同法第1115條第3 項規定，負扶養義務者有數人而其
      親等同一時，應各依其經濟能力，分擔義務。查聲請人與
      配偶黃榮貴育有2 名未成年子女黃駿  （80年8 月生）及
      黃心瑜（83年6 月生），其子女名下均無任何登記財產，
      黃榮貴96年、97年度申報所得分別為202,680 元、18,600
      元，亦即96、97年度之每月平均收入各為16,890元、1,55
      0 元，名下有房屋、土地、田賦共4 筆、汽車3 部，總計
      財產價值為1,909,300 元，此有戶籍謄本、96年度、97年
      度綜合所得稅各類所得資料清單、財產歸屬資料附卷可憑
      （見本院卷第26、71至80頁）。本院審酌聲請人與黃榮貴
      之資力相當，揆諸前引規定，宜由2 人按每人1/2 之比例
      分擔。再佐以財政部公布之98年度綜合所得稅每一受扶養
      人免稅額為82,000元，平均每人每月為6,833 元，故聲請
      人與黃榮貴共同分擔結果，其扶養2 名子女所支出之費用
      合計為6,833 元，核屬合理之必要支出。準此，聲請人主
      張每月需支出子女2 人扶養費用每月各3,000 元，共計6,
      000 元乙節，未逾前開範圍，應屬可採。
（四）據此，以聲請人98年度之每月平均薪資扣除其每月必要生
      活費及扶養未成年子女之費用後，尚有餘款8,691 元（計
      算式：26,000元－11,309元－6,000 元＝8,691 元）可供
      清償債務。又查，聲請人與最大債權金融機構永豐銀行前
      置協商時，永豐銀行係提供「分180 期，不計息，每期還
      款5,467 元」乙節，業經聲請人陳報在卷（見本院卷第17
      頁）。準上，依前開所認定實際收支核算結果，永豐銀行
      所提出之還款方案並無顯然不當之情，自得作為審酌聲請
      人是否不能清償債務或有不能清償債務之虞的判斷依據。
      而按聲請人既有餘款8,691 元，自得按月清償每期5,467
      元之清償款。據上，聲請人拒絕其能負擔之還款方案，難
      認確有還款誠意。另聲請人復稱其尚有民間互助會之債務
      云云，惟並未提出相關文件資以證明，故尚無從為其有利
      之認定。從而，本件聲請人並無不能清償債務或有不能清
      償之虞之情事，自無裁定開始更生程序之必要。
四、綜上所述，聲請人平均月收入扣除其必要生活費用及未成年
    子、女之扶養費後，尚無「不能清償債務或不能清償之虞」
    ，其更生之聲請即不符消債條例第3 條所定要件，且上開欠
    缺又屬無從補正，依首揭說明，自應駁回其更生之聲請。
五、爰依消費者債務清理條例第8 條、第15條，民事訴訟法第78
    條，裁定如主文。
中    華    民    國    99    年    3     月    11    日
                  民事第五庭    法      官  何佩陵
上為正本係照原本作成
如不服本裁定，應於裁定送達後10日內，以書狀向本院提出抗告
，並繳納抗告費新臺幣1 千元
中    華    民    國    99    年    3     月    11    日
                                書  記  官  陳喜苓

司法院資訊處製作；財團法人民間司法改革基金會備份。
